臺灣臺中地方法院刑事判決
110年度訴字第67號
公  訴  人  臺灣臺中地方檢察署檢察官
被      告  施進添




選任辯護人  林亮宇律師
            李秉謙律師
上列被告因違反廢棄物清理法案件，經檢察官提起公訴（109年
度偵字第31799號），本院判決如下：
    主    文
施進添犯廢棄物清理法第四十六條第四款後段之非法清除廢棄物
罪，處有期徒刑壹年陸月。未扣案之犯罪所得新臺幣壹仟伍佰元
沒收，於全部或一部不能沒收或不宜執行沒收時，追徵其價額。
    犯罪事實
一、施進添為永成衛生清潔行之從業人員，明知永成衛生清潔行
    領有臺中市政府環境保護局核發之廢棄物清除許可證，本應
    依廢棄物清除許可文件之內容清除廢棄物。竟基於不依廢棄
    物清除許可文件內容清除廢棄物之犯意，於民國109年7月20
    日13時47分許，駕駛登記於永成衛生清潔行名下之車牌號碼
    000-0000號自用小貨車（下稱系爭車輛），前往臺中市○○區
    ○里段000○00地號土地旁，利用塑膠蛇管將系爭車輛槽車內
    裝載之水肥直接排放至上開土地，而未依廢棄物清除許可文
    件之內容清除一般廢棄物，導致鍾志鴻、鍾美珍所有之臺中
    市○○區○里段000○00○000○00地號土地及其上農作物受損。嗣
    經鍾志鴻向臺中市政府環境保護局陳情，經臺中市政府環境
    保護局前往稽查並通報後，經警循線查悉上情。
二、案經臺中市政府警察局大甲分局報告臺灣臺中地方檢察署檢
    察官偵查起訴。
    理    由
一、證據能力部分：
    按被告以外之人於審判外之言詞或書面陳述，除法律有規定
    者外，不得作為證據，刑事訴訟法第159條固定有明文，惟
    被告以外之人於審判外之陳述，雖不符同法第159條之1至之
    4規定，而經當事人於審判程序同意作為證據，法院審酌該
    言詞陳述或書面陳述作成時之情況，認為適當者，亦得為證
     據；又當事人、代理人或辯護人於法院調查證據時，知有
    第 159條第1項不得為證據之情形，而未於言詞辯論終結前
    聲明 異議者，視為有前項之同意，同法第159條之5亦定有
    明文。 其立法意旨在於傳聞證據未經當事人之反對詰問予
    以核實， 原則上先予排除，惟若當事人已放棄詰問或未聲
    明異議，基 於證據資料愈豐富，愈有助於真實發現之理念
    ，且強化言詞 辯論原則，法院自可承認該傳聞證據例外擁
    有證據能力。經 查，本案判決所引用之供述證據（含言詞
    及書面陳述），被 告施進添及其辯護人於本院準備程序時
    表示同意有證據能力等語（見本院卷第192頁），且檢察官
    、被告及辯護人於本院審理中調查證據時，亦均未於言詞辯
    論終結前聲明異議（見本院卷第315至318頁），且本院審認
    上開證據作成時之情況，應無違法取證或不當情事，與本案
    待證事實間復具有相當之關聯性，以之作為證據應屬適當，
    依刑事訴訟法第159條之5規定，自有證據能力。
二、認定犯罪事實所憑之證據及理由：
  ㈠訊據被告固坦承其為永成衛生清潔行之從業人員，且知悉永
    成衛生清潔行領有臺中市政府環境保護局核發之廢棄物清除
    許可證，應依廢棄物清除許可文件之內容清除廢棄物，而其
    有於109年7月20日13時47分許，駕駛系爭車輛，前往臺中市
    ○○區○里段000○00地號土地旁，利用塑膠蛇管將系爭車輛槽
    車內裝載之液體排入上開土地等事實不諱，惟矢口否認有何
    非法清除廢棄物之犯行，辯稱：伊當時是排放陰溝的水，並
    非水肥，又該土地上雜草叢生，沒有農作物等語。選任辯護
    人則為其辯護稱：被告於109年7月20日前往東新工業股份有
    限公司后里廠（設臺中市○○區○里里○○○路00號，下稱東新公
    司）抽取的是陰井水，此情經被告於109年10月14日、12月4
    日警詢中不斷說明「當日是前往臺中市后里區九甲六路的工
    廠抽取陰井的水」、「我從該工廠設置於廠區外的陰井內所
    抽取，該陰井內的水應該都是雨水、該工廠的洗澡水及所使
    用過的水的集水槽」、「載運的東西就是都是那家工廠的水
    溝廢水。我無法計算數量，就抽到該工廠的陰井沒水」可供
    參佐。設被告所辯屬真，該陰井內之水來源既為雨水或洗澡
    水，已非糞尿等固態、半固態或液態之水肥，則與前開主管
    機關廢棄物分類代碼所涉之D-0104/H-1001廢棄物即有不同
    。縱認被告所溢洩者為廢棄物清理法所規範之「廢棄物」，
    惟因被告抽取之位置為工廠外之陰井，並非化糞池或廁間，
    且其亦未見糞尿等固態、半固態或液態之物於水中，是被告
    依其主觀合理之認知，推認其槽車所乘載之物並非水肥而為
    雨水，而認無載送至水肥處理廠之必要，一時失慮將之溢洩
    於荒地，其行為雖屬可議，惟其主觀上實無違反廢棄物清理
    法第46條第4款之故意，尚不致以本罪相繩。證人即稽查人
    員劉昌峰證稱，其沒有親眼看到被告駕駛系爭車輛駛至現場
    ，判斷為被告所傾倒的原因，是依據監視錄影畫面，但是該
    次錄影時長只有3分鐘，從該次錄影結束之後，該土地是屬
    於開放式，在後來到稽查這中間的期間並無法確認有誰經過
    或是否有其他車輛在該地進行傾倒的狀況，至於是屬於不可
    任意傾倒的廢液或者是放流水，證人劉昌峰的證述是說因為
    其在現場有聞到味道，以及現場也沒有其他的管路連通到這
    個農田，所以判斷這個東西是屬於廢液而非放流水，但是依
    照環保局的檢測報告，就該液體的性質是沒有進行檢測的，
    如果單從味道跟這樣的理論來推斷，正是因為水管的阻塞才
    有清運的需求，因此斷不能從現場沒有管路連通就認定該物
    是屬於廢液而非放流水，至於味道的部分，因該地屬農田，
    農田施肥在鄰近的田地或其他地區本來就可能會有一些異味
    ，肥料的味道也一樣是濃烈的，因此不能從以上兩者來判斷
    該物就是水肥，在沒有實施檢測的情況下，不能推斷被告所
    排放的物質是水肥，而應該本於罪疑唯輕原則，認定該水是
    符合放流標準的放流水。雖證人有稱一般的放流水是不會經
    過槽車的運送，但正是因為水管的堵塞，所以才需要被告執
    行槽車的清運，就此常理來說也不能證明該物就是水肥。就
    證人鍾美珍之證述，其也沒有親眼看到排放的過程，是依據
    監視器來推斷，但監視器時長很短，也無法判斷前後的土地
    狀況。另就證人盧憲勳之證述，原先其稱該宿舍的生活污水
    以及廢水都會流經沉澱池以及化糞池的設備之後排出，之後
    也稱這個池子是屬於露天，如果有下雨的情形，有堵塞也會
    有溢滿的狀況，但之後卻又改稱這兩個是獨立且不同系統，
    各自獨立污水不會相互流動，這兩者證述前後不一致，其一
    開始證稱根據藍圖判斷堵塞的位置是屬於化糞池，而藍圖建
    設公司才有，之後經辯護人反覆詢問，才說藍圖公司有保留
    ，這牽涉到本案核心待證事項，到底堵塞位置、抽取位置以
    及該廢污水性質是屬於廢液、水肥或者是符合放流水標準的
    的放流水，這有釐清的必要。至於卷內其他證據，包括監視
    器照片以及詢問稽查紀錄等等，這都只能證明當天被告確實
    有駕駛系爭車輛到該地進行放流的作業，但都無法確認放流
    的標的物究竟為何，再加上證人劉昌峰也證稱在製作稽查紀
    錄時，其本人並沒有在場也沒有錄音資料，而是由其他同事
    詢問之後進行填載，也不能就此推斷被告在詢問時有承認為
    水肥事項，這還有調查之必要。綜上這些卷內證據無法推斷
    被告犯行，基於罪疑唯輕原則，請鈞院予以無罪判決等語。
　㈡經查：
　⒈被告為永成衛生清潔行之從業人員，知悉永成衛生清潔行領
    有臺中市政府環境保護局核發之廢棄物清除許可證，應依廢
    棄物清除許可文件之內容清除廢棄物。其有於109年7月20日
    13時47分許，駕駛系爭車輛，前往臺中市○○區○里段000○00
    地號土地旁，利用塑膠蛇管將系爭車輛槽車內裝載之液體排
    放至上開土地等事實，業據證人即被害人鍾志鴻、鍾美珍、
    證人即臺中市政府環境保護局稽查人員劉昌峰、證人即東新
    公司廠長盧憲勳於警詢及本院審理時均證述明確（鍾志鴻部
    分：見偵卷第31至33頁；鍾美珍部分：見偵卷第35至36、21
    9至222頁；劉昌峰部分：見本院卷第290至301頁；盧憲勳部
    分：見本院卷第304至314頁），互核亦大致相符，且有臺中
    市政府環境保護局109年9月4日中市環稽字第1090100641號
    函（見他卷第3至5頁）、臺中市政府環境保護局陳情案件處
    理管制單（見他卷第7頁）、臺中市政府環境保護局環境稽
    查紀錄表《109年7月20日、109年7月30日》（見他卷第25至26
    頁）、現場及採樣照片（見他卷第13至15頁）、臺中市政府
    廢棄物清除許可證（見他卷第17頁）、系爭車輛於109年7月
    20日GPS軌跡資料（見他卷第49至66頁）、臺中市政府環境
    保護局108年5月3日中市環廢字第1080041550號函及檢附之
    臺中市政府環境保護局廢棄物清除許可證（稿）、相關申請
    文件【永成衛生清潔行丙級廢棄物清除許可證變更核准】（
    見他卷第69至163頁）、系爭車輛之汽車新領牌照登記書（
    見他卷第183頁）、永成衛生清潔行商業登記基本資料（見
    他卷第211頁）、臺中市后里區后里段344-16、344-19、344
    -20、344-21、344-22等地號土地地籍圖謄本（見他卷第225
    頁）、現場監視器畫面翻拍照片（見他卷第231至243頁）、
    員警職務報告（見偵卷第23至25頁）、監視器錄影畫面翻拍
    照片及現場農田情形照片（見偵卷第43至51頁）、臺中市○○
    區○里段000○00地號土地所有權狀（見偵卷第53頁）、系爭
    車輛詳細資料報表（見偵卷第55頁）、東新公司基本資料（
    見本院卷第167頁）、臺中市政府環境保護局110年10月12日
    中市環稽字第1100107188號函暨檢附之106年6月2日環署廢
    字第1060040650號函（見本院卷第198至200頁）及109年7月
    20日統一發票影本在卷可佐，且為被告所不爭執，是此部分
    之事實，首堪認定。
  ⒉被告及辯護人固辯稱：被告於上開時、地，自系爭車輛之槽
    車排放的液體為東新公司之陰井水，並非水肥云云。但依證
    人即東新公司廠長盧憲勳於本院審理時具結證稱：東新公司
    曾因水管阻塞，造成化糞池溢滿，而委請被告前來處理，被
    告到場是抽取化糞池的水，公司有區分化糞池及污水處理池
    ，兩處相隔約5公尺，是不同的池子，雨水則由專屬水管直
    接排放到水溝，不會進入化糞池或污水處理池，當天被告確
    實是疏通水管及抽取化糞池的水肥，被告也有開立統一發票
    請款，清理化糞池的費用為新臺幣（下同）10,500元、清理
    水管的費用為3,000元等語（見本院卷第304至314頁）。證
    人即臺中市政府環境保護局稽查人員劉昌峰於本院審理時結
    證以：案發當日16時23分許，臺中市政府環保局勤務中心接
    獲民眾報案稱農田遭傾倒廢棄污水，造成惡臭，遂前往案發
    地點察看，到場後有會同被害人鍾志鴻，看到農田有長條型
    水漬，且有非常明顯的水肥異味，依照其等的經驗，該液體
    應為水肥。再依照現場監視器畫面可以看出有1輛小型槽車
    抵達該處，駕駛即被告就下車並拿著管子，從護欄之縫隙插
    進去，返回槽車打開閥門，接著就看到田地上排泄出污水，
    污水越來越多，排放到一定程度後，被告再將閥門關起來，
    管子收一收掛起來，就開車離開了。因為被告排放的液體是
    從槽車內排出來，不是從放流口排出來的放流水，依廢棄物
    清理法的定義屬於廢液，並非廢水；且被告駕車排放污水前
    ，該農田原本是乾燥的，直至被告放置水管開始排放液體後
    ，才慢慢積水並呈現長條狀，後來伊到場稽查時，按照現場
    狀況及監視器畫面，可以推斷現場積水就是被告駕駛系爭車
    輛排放的等語（見本院卷第290至301頁）。證人鍾志鴻及鍾
    美珍於警詢時均證稱：109年7月20日13時47分許，伊等位在
    臺中市后里區九甲六路上之農地遭1輛水肥車傾倒廢水，導
    致土地受污染，農作物受毀損、且惡臭難聞，依監視器畫面
    ，只有看到系爭車輛這臺車，有1個男子從車上把水肥車管
    線放到伊的田裡排放廢水，排放完就趕緊離開等語（見他卷
    第35至36頁）。證人鍾美珍後於本院審理時結證以：案發當
    天是系爭車輛到現場排放污水，是伊大嫂通知伊，伊才抵達
    現場，到現場有聞到臭臭的，很像廁所化肥水的味道，案發
    當天就只有遭被告傾倒水肥1次。伊於該田地種植的南瓜約1
    週後全部爛掉，是因為遭被告排放廢污水才會導致南瓜壞死
    等語（見本院卷第301至304頁）。互核上開證人證述內容，
    足見被告於案發當日確實有前往東新公司處理化糞池堵塞問
    題，且有抽取化糞池之水肥數車次，再於當日13時47分許駕
    駛裝載水肥之系爭車輛，前往上揭農地傾倒，且經證人鍾美
    珍、鍾志鴻及劉昌峰到場察看後，確認傾倒於該處之液體散
    發水肥之惡臭味，而非一般雨水或廢水。再觀諸證人盧憲勳
    於本院審理時所提出被告於案發當日處理後向東新公司請款
    之統一發票（見本院卷第325頁），其上明確記載「清理化
    糞池10,500元、清理水管3,000元，銷售額合計13,500元，
    營業稅675元，總計14,175元」，且被告對於侑鎂實業社為
    其前妻郭淑美所設立，其亦有使用侑鎂實業社之統一發票乙
    情並不爭執，僅爭執該發票上記載之金額與其個人筆記本上
    記載之金額不同，然該紙發票既為被告於本案所交付予東新
    公司作為請款之用，品項則為「清理化糞池、清理水管」，
    此亦核與證人盧憲勳於本院審理時證稱：當日係因水管堵塞
    、化糞池的水溢出而聯繫被告到場疏通化糞池水管之工作，
    被告是抽取化糞池的水，並非相隔5公尺左右之污水處理池
    的水等語相符；上情亦與被告於109年7月30日至臺中市政府
    環境保護局到場說明稱：其廢液（水肥）來自某間工廠，其
    該次1,500元代價抽運費用。於109年7月20日13時47分前往
    所陳地號（后里段344-16地號）駕駛系爭車輛，傾倒於該地
    號（將槽體內之水肥）等語相符，此有臺中市政府環境保護
    局稽查人員所製作之環境稽查紀錄表在卷可憑（見他卷第25
    至26頁）。依上可知。本案被告所排放至上開土地之液體，
    應為自東新公司化糞池抽取之水肥，而屬一般廢棄物，並非
    廢水等事實，可以認定。是被告及辯護人辯稱：被告係排放
    陰井所抽取之水，並非水肥云云，顯與客觀事證不符，要無
    可採。
　⒊至於辯護人雖請求調取東新公司之建築物藍圖資料，以釐清
    本案案發當時東新公司水管堵塞位置、被告抽水位置、被告
    所抽取之液體性質等語，然被告上開違反廢棄物清理法之犯
    行，業據本院認定如前所述，況因本案此部分事證已臻明確
    ，辯護人聲請調查證據部分，業經本院認定並辯駁如前，其
    上揭所述核無調查必要，是其聲請顯無必要，應予駁回。
　⒋綜上所述，被告及辯護人前開所辯，均無足取。本案事證明
    確，被告上開犯行，堪以認定，應依法論科。　
三、論罪科刑：
　㈠廢棄物清理法所稱廢棄物，分下列二種：1.一般廢棄物：由
    家戶或其他非事業所產生之垃圾、糞尿、動物屍體等，足以
    污染環境衛生之固體或液體廢棄物。2.事業廢棄物：①有害
    事業廢棄物：由事業所產生具有毒性、危險性，其濃度或數
    量足以影響人體健康或污染環境之廢棄物。②一般事業廢棄
    物：由事業所產生有害事業廢棄物以外之廢棄物，廢棄物清
    理法第2條第1項定有明文。而工程施工建造、建築拆除、裝
    修工程及整地刨除所產生之事業廢棄物，固屬內政部於102 
    年6月17日修正公布之「營建事業廢棄物再利用種類及管理
    方式」編號七所規定之「營建混合物」；然依其規定，須經
    具備法定資格（編號七第三點）及具廢棄物分類設備或能力
    之再利用機構，將產生之營建事業廢棄物加以分類（編號七
    第四點），經分類作業後，屬營建剩餘土石方部分依「營建
    剩餘土石方處理方案」處理；屬內政部公告之一般事業廢棄
    物再利用種類部分，依公告之管理方式辦理；至其他非屬營
    建剩餘土石方，亦非屬公告可再利用部分，應依廢棄物清理
    法規定清除處理或再利用，送往合法掩埋場、焚化廠、合法
    廢棄物代處理機構或再利用事業機構（編號七第五點）。亦
    即，僅在分類後，依相關規定處理可作為資源利用者，始非
    屬於廢棄物，倘若未經分類，即非屬「營建剩餘土石方」或
    「一般事業廢棄物再利用種類」，自仍應依廢棄物清理法之
    規定清除、處理或再利用（最高法院106年度台上字第2912
    號、第3228號判決意旨參照）。是依上開說明，本案被告傾
    倒至上開土地之水肥，應屬一般廢棄物無訛。　　　
　㈡按廢棄物清理法之「清除」係指事業廢棄物之收集、運輸行 
    為；「處理」係指：1.中間處理：指事業廢棄物在最終處置
     前，以物理、化學、生物、熱處理或其他處理方法，改變
    其 物理、化學、生物特性或成分，達成分離、減積、去毒
    、固 化或安定之行為。2.最終處置：指衛生掩埋、封閉掩
    埋、安 定掩埋或海洋棄置事業廢棄物之行為，事業廢棄物
    貯存清除 處理方法及設施標準第2條第2款、第3款定有明文
    。至操作挖土機將廢棄物填平之行為，該當廢棄物清理法第
    46條第4款所定之「處理」行為；駕駛車輛載運廢棄物傾倒
    之行為， 則該當廢棄物清理法第46條第1項第4款所定之「
    清除」行為 （參考最高法院96年度台上字第2677號、99年
    度台上字第39 3、4374號判決意旨）。依此，永成衛生清潔
    行雖領有廢棄物清除許可文件，惟其所屬從業人員即被告竟
    未依廢棄物清除許可文件內容清除廢棄物，反擅自將一般廢
    棄物任意排放於上開土地，是核被告所為，係犯廢棄物清理
    法第46條第4款後段之未依廢棄物清除許可文件內容清除廢
    棄物罪。
　㈢爰審酌被告所屬之永成衛生清潔行雖領有廢棄物清除許可文
    件，然被告竟將其於東新公司所抽取之水肥一般廢棄物恣意
    傾倒於上開土地，次數雖僅1次，但已造成被害人2人所有土
    地及其上農作物受損之結果，對於環境已生影響，所為實值
    非難；雖其犯後已與被害人2人達成和解，被害人2人亦已撤
    回毀損之告訴，且對本案量刑均無意見，但被告始終未坦承
    犯行之態度；又被告前已有2次違反廢棄物清理法案件，分
    別經檢察官為緩起訴處分及法院為緩刑諭知之紀錄，有臺灣
    高等法院被告前案紀錄表在卷可查（見本院卷第16至17頁）
    ，猶仍再為本案犯行，難認有悔悟之心；再參以被告自陳之
    智識程度、就業及收入、家庭生活及經濟狀況等一切情狀（
    詳見本院卷第322頁），量處如主文所示之刑，以示懲儆。
　㈣沒收部分：
　　按犯罪所得，屬於犯罪行為人者，沒收之。但有特別規定者
    ，依其規定；前二項之沒收，於全部或一部不能沒收或不宜
    執行沒收時，追徵其價額，刑法第38條之1第1項、第3項分
    別定有明文。被告因受東新公司委託處理化糞池堵塞事宜，
    並將其中一車次之水肥廢棄物非法傾倒於上開土地，則被告
    本案非法清除廢棄物所取得之犯罪所得，應以一車次之抽水
    肥費用計算，較為妥適。卷附之統一發票雖記載清理化糞池
    費用為10,500元，但證人盧憲勳於本院審理時結證稱：伊不
    清楚當日抽取化糞池的水肥共抽取幾車次，公司是按照被告
    報價的總額付款等語（見本院卷第313至314頁）；另被告於
    本院審理時供稱：伊當天抽水抽3次，每次1,500元等語（見
    本院卷第314頁）。雖被告於本院審理時所供稱之車次及每
    車次單價之計算結果與上開統一發票所載之金額不合，但依
    罪疑為輕原則，依對被告最有利之認定，應認其本案之犯罪
    所得為1,500元，應依刑法第38條之1第1項前段、第3項規定
    宣告沒收，於全部或一部不能沒收或不宜執行沒收時，追徵
    其價額。
據上論斷，應依刑事訴訟法第299條第1項前段，廢棄物清理法第
46條第4款後段，刑法第11條前段、第38條之1第1項前段、第3項
，判決如主文。
本案經檢察官康淑芳提起公訴，檢察官陳僑舫、蔣得龍到庭執行
職務。
中　　華　　民　　國　　111 　年　　3 　　月　　17　　日
                  刑事第十庭 審判長法  官  陳玉聰
　　　　　　　　　
　　　　　　　　　                 法  官  吳珈禎
　　　　　　　　　
 　　　　　　　　　                法  官  林芳如
以上正本證明與原本無異。
如不服本判決應於收受判決後20日內向本院提出上訴書狀，並應
敘述具體理由；其未敘述上訴理由者，應於上訴期間屆滿後20日
內向本院補提理由書（均須按他造當事人之人數附繕本）「切勿
逕送上級法院」。
                                   書記官  張玉楓
中　　華　　民　　國　　111 　年　　3 　　月　　17　　日
附錄本案論罪科刑法條：
廢棄物清理法第46條
有下列情形之一者，處一年以上五年以下有期徒刑，得併科新臺
幣一千五百萬元以下罰金：
一、任意棄置有害事業廢棄物。
二、事業負責人或相關人員未依本法規定之方式貯存、清除、處
    理或再利用廢棄物，致污染環境。
三、未經主管機關許可，提供土地回填、堆置廢棄物。
四、未依第四十一條第一項規定領有廢棄物清除、處理許可文件
    ，從事廢棄物貯存、清除、處理，或未依廢棄物清除、處理
    許可文件內容貯存、清除、處理廢棄物。
五、執行機關之人員委託未取得許可文件之業者，清除、處理一
    般廢棄物者；或明知受託人非法清除、處理而仍委託。
六、公民營廢棄物處理機構負責人或相關人員、或執行機關之人
    員未處理廢棄物，開具虛偽證明。